【裁判字號】    97,訴,1746
【裁判日期】    980218
【裁判案由】    侵權行為損害賠償
【裁判全文】
臺灣高雄地方法院民事判決              97年度訴字第1746號
原      告  丙○○○
訴訟代理人  乙○○
被      告  戊○○即泰安房屋企業行
            己○○
上列當事人間侵權行為損害賠償事件，本院民國98年2 月4 日言
詞辯論終結，判決如下：
    主  文
被告己○○應給付原告新臺幣肆拾萬元，及自民國九十七年十二
月二十六日起至清償日止，按年息百分之五計算之利息。
原告其餘之訴駁回。
訴訟費用由被告己○○負擔四分之一，餘由原告負擔。
本判決第一項得假執行；但被告己○○如以新臺幣肆拾萬元預供
擔保後，得免為假執行。
原告其餘假執行之聲請駁回。
    事  實  及  理  由
壹、程序方面：
一、本件被告己○○經本院以公示送達合法通知，未於言詞辯論
    期日到場，核無民事訴訟法第386 條各款所列情形，爰依原
    告之聲請，由其一造辯論而為判決。
二、按訴狀送達後，原告不得將原訴變更或追加他訴。但被告同
    意者，或請求之基礎事實同一者，不在此限；被告於訴之變
    更或追加無異議，而為本案之言詞辯論者，視為同意變更追
    加，民事訴訟法第255 條第1 項第1 款、第2 款、第2 項定
    有明文。原告起訴請求被告戊○○即泰安房屋企業行應賠償
    原告所受損害及依消費者保護法（下稱消保法）第51條規定
    之3 倍懲罰性賠償金，請求戊○○即泰安房屋企業行應給付
    原告新臺幣（下同）160 萬元，及其中40萬元分別自起訴狀
    繕本送達翌曰起至清償日止，按年利率5%計算之利息。嗣追
    加被告己○○，並以己○○係戊○○即泰安房屋企業行之受
    僱人，故戊○○即泰安房屋企業行應就己○○之侵權行為負
    連帶賠償責任，請求其等連帶給付給付原告160 萬元，及其
    中40萬元分別自起訴狀繕本及追加狀繕本送達翌曰起至清償
    日止，按年利率5%計算之利息。經核上開追加與原告起訴之
    基礎事實同一，且戊○○即泰安房屋企業行對原告之追加表
    示沒有意見，並為本案之言詞辯論，是揆諸前開規定，原告
    所為之訴之追加，應予准許，先此敘明。
貳、實體方面：
一、原告主張：被告己○○係被告戊○○即泰安房屋企業行之受
    僱人，己○○於民國97年4 月初至原告住處稱門牌號碼高雄
    縣鳳山市○○○路336 號之房屋（下稱系爭房屋）屋主急售
    ，原告乃向己○○表示願以700 萬元承買系爭房屋，惟己○○以伊須與該公司訂立斡旋書才能向屋主進行斡旋，伊乃於
    97年4 月9 日提領現金20萬元，與之簽訂泰安房屋不動產買
    賣斡旋契約書（下稱系爭斡旋契約書），當場交付斡旋金20
    萬元予己○○。嗣於同月18日，己○○表示賣方已同意出售
    ，原告不疑有他，依其要求至設於高雄市○○路144 號之泰
    安房屋企業行店內再交付20萬元予己○○作為定金，並約定
    於同月22日再行簽訂房屋買賣契約書。詎屆期竟未見己○○
    蹤影以辦理簽約事宜，經多方打探獲悉系爭房屋並無出售情
    事，原告至此始知受騙。而系爭房屋於96年間曾向銀行設定
    抵押貸款1,200 萬元，豈有以700 萬元賠售之理，是己○○
    於97年4 月初告知原告系爭房屋現況時，顯以虛偽不實之事
    實誘使原告陷於錯誤之判定，致交付前開斡旋金及定金，而
    受有40萬元（下稱系爭款項）之損害，戊○○對原告至泰安
    房屋企業行辦公室室內付款及簽定系爭斡旋書之事實全部推
    諉，致原告遭受不法侵害，原告乃依民法第184 條第1 項規
    定，請求己○○與雇主戊○○即泰安房屋企業行就所受損害
    負連帶賠償責任，並依消保法第51條規定請求被告連帶給付
    之3 倍懲罰性賠償金。並聲明：(一)被告應連帶給付原告160
    萬元，及其中40萬元分別自起訴狀繕本及追加狀繕本送達翌
    曰起至清償日止，按年利率5%計算之利息。(二)訴訟費用由被
    告連帶負擔。(三)願供擔保，請准宣告假執行。
二、被告之答辯：
  (一)被告戊○○即泰安房屋企業行則以：己○○早在92年間因侵
    占客戶之斡旋金而離職，已非其之員工，其亦未委任己○○
    與原告簽訂系爭斡旋契約書，且系爭斡旋契約並非在其店內
    簽訂，更未收系爭款項，係己○○冒用之前在職時所取得泰
    安房屋企業行合約書之個人詐欺行為，己○○之名片應係餘
    留或偷印冒用，其並不知情，亦不知原告有簽定系爭斡旋契
    約存在，而原告簽定系爭斡旋契約書時並無泰安房屋企業行
    之專任代書或屋主在場，原告既欲購買系爭房屋，竟未查看
    內部屋況，亦不合常理；且未查證或知會過泰安房屋企業行
    有無屋主之委售合約書或向屋主查證，亦無泰安房屋企業行
    之收款證明，足見此係黃居個人詐騙行為；另原告與己○○
    已達成和解而受償，原告請求無理由等語，資為抗辯，並聲
    明：(1)原告之訴駁回。(2)訴訟費用由被告負擔。(3)如受不利
    益判決，願供擔保請准宣告免為假執行。
  (二)被告己○○未於言詞辯論期日到場，亦未提出書狀作何聲明
    或陳述。
三、兩造不爭執事項：
  (一)系爭斡旋契約書為真正，並係己○○以泰安房屋企業行與原
    告於97年4 月9 日簽訂，原告並交付系爭款項予己○○，有
    系爭斡旋契約書在卷可參。原告與己○○就系爭款項曾達成
    賠償協議。
  (二)系爭房屋並無出售情事。
四、本件爭執事項：
  (一)戊○○是否應負雇主責任？而應就己○○負侵權行為負損害
    賠償責任？戊○○有無同意己○○以泰安房屋企業行之名義
    簽訂系爭斡旋契約？
  (二)戊○○有無收到系爭款項？
  (三)原告有無自己○○處獲得賠償，及其金額若干？
  (四)原告本於侵權行為及消保法請求賠償是否有據？如可，得請
    求之損害及賠償金以若干為適當？
五、本院之判斷：
  (一)戊○○是否應負雇主責任？而應就己○○負侵權行為負損害
    賠償責任？戊○○有無同意己○○以泰安房屋企業行之名義
    簽訂系爭斡旋契約？
  1.原告主張郭戊○○即泰安房屋企業行係己○○之雇主，其因
    己○○至原告住處陳稱系爭房屋屋主急售，乃願以700 萬元
    承買系爭房屋，並簽訂系爭斡旋契約書，當場交付斡旋金20
    萬元予己○○，嗣己○○表示賣方已同意出售，乃依其要求
    至泰安房屋企業行店內再交付20萬元予己○○作為定金，並
    約定於同月22日再行簽訂房屋買賣契約書。詎屆期竟未見己○○蹤影，且探悉系爭房屋並無出售情事，始知受騙，而戊○○為己○○之雇主，爰依法請求被告連帶賠償等語。此為
    戊○○所否認，除辯稱其並非己○○之雇主外，並以前開情
    詞置辯。
  2.經查，戊○○抗辯己○○早於92年間即因侵占客戶之斡旋金
    而離職，其提出告訴後，並經法院判刑，已非其員工，其未
    委任己○○與原告簽訂系爭斡旋契約書，且系爭斡旋契約並
    非在其店內簽訂，更未收系爭款項，係己○○冒用之前在職
    時所取得泰安房屋企業行合約書而簽定之個人詐欺行為，其
    並不知情，自無須負責等語，並提出提出刑事告訴侵占狀、
    高雄市政府地政處函及檢送之不動產經紀業備查申請書及不
    動產經紀人員名冊、刑事判決等件為證（見本院卷第48頁至
    第54頁）。原告對上開證據之形式真正均不爭執（見本院卷
    第92頁），是戊○○抗辯於92年間曾僱用己○○，其後因己○○侵占客戶款項而未再僱用己○○為員工一節，應認屬真
    實。又據證人甲○○證稱：己○○有打電話跟我調錢，他說
    是因為楠梓的林先生（即原告之夫乙○○）要買一間房子，
    有收40萬元，但已把錢用掉。當時己○○在幫人家買賣房子
    ，好像是一個人在跑，沒有受僱於被告（指戊○○即泰安房
    屋企業行）或任何人等語（見本院卷第84頁、第86頁）。另
    依證人丁○○證稱：97年5 月初，約好要去蚵仔寮買魚貨，
    己○○那天跟我們一起去買，買完後就說要去原告家談要和
    解還錢的事情。當天係己○○說他收了原告訴代（即原告之
    夫乙○○）買房子的定金，他把錢挪用，所以要談怎麼分期
    還錢。談的金額是40萬元。沒有談過原告要找被告（指戊○○）賠償這筆40萬元。己○○當時工作為賣房子，是自己跑
    業務，並未受僱。因為他與女友過來我們店裡吃飯，就會談
    到自己做業務。己○○沒有提到被告公司（指戊○○即泰安
    房屋企業行），他都是說自己挪用客戶款項等語（見本院卷
    第88頁至第91頁）。是由證人甲○○、丁○○之證述，足認
    己○○於上開刑事案件入監服刑後，雖有再從事買賣房屋工
    作，但並未受僱於戊○○即泰安房屋企業行或任何人，是戊○○抗辯其非己○○之雇主，自堪採信。
  3.原告雖主張伊所簽立之系爭斡旋契約書係泰安房屋企業行之
    斡旋書，且己○○已提出任職於泰安房屋之名片予伊，是己○○自係戊○○即泰安房屋企業行之員工云云。然查，己○○先前曾受僱戊○○即泰安房屋企業行，其後因侵占客戶斡
    旋金案件，而遭戊○○提出告訴，並經判刑確定而入監服刑
    ，有前開刑事判決足參，已如前述，則己○○所持以供原告
    簽立之系爭斡旋契約書，究係因前次任職時尚有餘留而得，
    抑或因出監後由戊○○交付或竊取冒用而得，原因多有，未
    必係因受僱而取得，則戊○○抗辯己○○並非其受僱員工，
    係己○○擅自拿取斡旋書之個人詐騙行為等語，難謂子虛。
    又原告雖提出己○○所交予伊之個人名片，其上印刷己○○
    姓名、職稱及泰安房屋之店名、電話及地址，惟該名片究係
    何時所印？是否係再次受僱於戊○○即泰安房屋企業行而印
    刷？抑或己○○私自擅印或先前所留存？既均有疑義，尚不
    得憑此作為己○○有受僱戊○○即泰安房屋企業行之證明。
    另原告雖稱己○○有帶原告夫婦到戊○○之泰安房屋二樓洽
    談泡茶，當然認定戊○○有僱用己○○云云（見本院卷第93
    頁），惟此為戊○○所否認，且原告亦無法提出證據證明有
    至泰安房屋店之事實，所陳已難採信；縱使原告夫婦與己○○確有在泰安房屋店內泡茶，惟此核與己○○是否係戊○○
    即泰安房屋企業行之受僱員工，亦屬二事。而原告除提出上
    開系爭斡旋契約書及己○○名片外，既無從提出其他證據證
    明己○○與戊○○即泰安房屋企業行間有僱傭關係存在，繼
    以由戊○○即泰安房屋企業行之不動產經紀業備查申請書、
    不動產經紀人員名冊，並無己○○之姓名（見本院卷第54頁
    ）列名其中，自難僅因原告所簽立系爭斡旋契約書係泰安房
    屋企業行名義及持有己○○之私人名片，即遽認戊○○係己○○之雇主。
  4.另原告起訴及本院準備程序中，固陳稱伊將斡旋金、定金等
    款項在泰安房屋企業行交付，並簽訂系爭斡旋契約書云云（
    見本院卷第4 頁、第61頁）。惟原告其後已改稱伊係委託楊
    代書於其住所辦理簽定系爭斡旋契約書事宜及交付斡旋金、
    定金等情（見本院卷第92頁、第93頁），是原告主張有在泰
    安房屋企業行交付系爭款項及簽定斡旋書一節，難認與事實
    相符。而原告既非在戊○○所營之泰安房屋店交付斡旋金及
    定金，且未曾與戊○○聯絡或查證；並自承係己○○自行至
    其住處仲介系爭房屋，伊於96年間即曾與己○○接洽購買系
    爭房屋，嗣因故未得買受，乃於97年4 月間再透過己○○洽
    談購買事宜，並一再交涉而願以700 萬元承購系爭房屋（見
    本院卷第4 頁、第86頁），顯見原告應知悉系爭房屋應係由
    己○○個人仲介；並由證人丁○○、甲○○證述己○○係自
    己做業務，並未受僱於戊○○即泰安房屋企業行，己○○與
    原告很熟，並稱原告為姐，己○○自承將原告交付款項予以
    挪用，乃與原告洽談賠償事宜，原告未提及須由戊○○即泰
    安房屋企業行賠償等情（見本院卷第85頁至第90頁），足見
    原告亦知悉本件仲介純係己○○個人之詐騙或侵占之行為，
    核與被告戊○○即泰安房屋企業行無涉。是原告執系爭斡旋
    契約書及己○○名片各1 紙，據以主張戊○○應負雇主責任
    ，並應就己○○之侵權行為負損害賠償責任，尚難認有理由
    。
  5.至原告陳稱在證人甲○○到伊家之前，戊○○就曾經至原告
    家協議還款，有錄音帶及譯文足證等語（見本院卷第105 頁
    以下），惟因原告提出之錄音帶譯文並不完整，且戊○○質
    疑該錄音帶譯文有遭剪貼及斷章取義之情，原告乃於本院言
    詞辯論期日自行表示將於次一期日提出完整錄音帶譯文等語
    （見本院卷第154 頁），然迄至本院最後言詞辯論期日，原
    告均未再提出錄音帶完整譯文，況上開錄音內容縱為真實，
    亦僅係事後協調商討過程所為，亦難僅以之而認定戊○○僱
    用己○○，是本院尚難僅憑原告提出部分譯文內容，遽為本
    件事實之認定，亦併指明。
  (二)戊○○有無收到系爭款項？
    戊○○抗辯其未收受系爭斡旋金及定金共40萬元之款項，並
    表示如收受，己○○亦不可能與原告和解等語（見本院卷第
    61頁）。查原告自承伊係在住處交付上開款項予己○○，並
    坦承無證據證明戊○○即泰安房屋企業行有收受系爭款項等
    語（見本院卷第93頁），是戊○○上開抗辯自堪採信。原告
    空言主張戊○○即泰安房屋企業行有收受系爭款項，尚難信
    為真實。
  (三)原告有無自己○○處獲得賠償，及其金額若干?
    戊○○雖指稱原告業已與己○○達成和解協議書，不知何以
    反悔而起訴云云（見本院卷第45頁反面）。惟查，原告否認
    有與己○○達成和解，並陳稱：伊與己○○口頭達成協議，
    己○○簽寫願意6 月20日先還20萬元，之後再還20萬元，要
    原告不要告他們，…。如果20日沒有處理，就由伊自行處理
    ，所以之後才會提出訴訟，不能因為己○○簽1 張願意還款
    紙條，就認為已立下和解書，因為原告…都沒有簽名，且己○○亦未依約於97年6 月20日先還20萬等語（見本院卷第61
    頁、第91頁）。此核與證人丁○○證稱：當天有談好己○○
    在6 月20日要還20萬元，另外20萬元由己○○女友在原告店
    裡工作每月扣薪1 萬元。但己○○好像沒有還這20萬元等情
    大致相符（見本院卷第89頁）。是原告主張未自己○○處獲
    得賠償，堪信為真。而本件並無證據證明己○○所簽立之字
    據即係原告與己○○達成和解之書面證據，以及原告日後願
    拋棄對己○○請求賠償之權利，故原告起訴請求己○○就其
    損害負賠償責任，難謂無理由。
  (四)原告本於侵權行為及消保法請求賠償是否有據? 如可，得請
    求之損害及賠償金以若干為適當?
  1.原告主張己○○至原告住處陳稱系爭房屋屋主急售，乃願以
    700 萬元承買系爭房屋，並簽訂系爭斡旋契約書，當場交付
    斡旋金20萬元予己○○。嗣己○○表示賣方已同意出售，乃
    依其要求再交付20萬元予己○○作為定金，並約定於同月22
    日再行簽訂房屋買賣契約書，詎屆期竟未見己○○蹤影，且
    探悉系爭房屋並無出售情事，始知受騙，並受有系爭款項之
    損害，爰依法請求賠償等語，業據原告提出系爭斡旋契約書
    及名片為證，且己○○有將原告交付之款項40萬元予以挪用
    ，亦據證人甲○○、丁○○前開證述在卷，而系爭房屋並無
    出售情事，亦為原告及戊○○即泰安房屋企業行所不爭執。
    足認己○○偽以仲介系爭房屋買賣，而取得原告交付之斡旋
    金及定金，其後即逃匿無蹤，確屬詐欺犯行無訛，是原告此
    部分主張之事實，應可認為真實，己○○自應負侵權行為責
    任。從而，原告依法請求己○○賠償系爭40萬元之損害，自
    屬有理由。惟因無證據證明己○○受僱於戊○○即泰安房屋
    企業行，已如前述，是原告主張戊○○應負連帶賠償責任，
    尚屬無據。
  2.又本件兩造間之糾紛，係己○○有無以詐欺手段，使原告與
    之簽訂斡旋金契約，暨戊○○即泰安房屋企業行就己○○之
    前揭行為，應否負連帶賠償責任。而己○○僅係個人，並非
    企業經營者，故本件服務爭執自非消保法第7 條所保護之範
    圍；而戊○○即泰安房屋企業行對原告並未提供任何商品或
    服務，為原告所不否認，亦非己○○之雇主，自無消保法之
    適用。從而原告以己○○之詐欺行為，主張己○○及雇主戊○○即泰安房屋企業行應依消保法第51條之規定給付懲罰性
    賠償金等語，尚屬無據。
六、綜上所述，原告依據侵權行為法律關係請求被告己○○給付
    如主文第一項所示之金額及自追加狀繕本送達之翌日即97年
    12 月26 日起至清償日止，按年息百分之5 計算之利息（本
    件原告請求被告己○○給付主文第一項所示金額，係屬給付
    無確定期限之請求，應自本件原告追加書狀送達時起始生催
    告之效力，又原告之追加書狀因被告己○○遷移不明，而以
    公示送達之方式送達，依民事訴訟法第152 條規定，公示送
    達登載公報或新聞紙者，自最後登載之日起，經20日發生效
    力，而本件原告之追加書狀登載於新聞紙之最後登載日為97
    年12 月5日，經20日發生效力，應以97年12月25日為送達被
    告生效日，有報紙1 份附卷可稽，見本院卷第161 頁，是被
    告己○○應自受催告之翌日即97年12月26日起負遲延責任）
    ，核屬有據，應予准許。惟逾此範圍外之請求及對被告戊○○即泰安房屋企業行部分之請求，則均為無據，應予以駁回
    。
七、本判決第1 項被告己○○應給付之金額未逾50萬元，依民事
    訴訟法第389 條第1 項第5 款規定，應依職權宣告假執行。
    至原告雖聲請就勝訴部分為假執行之宣告等語，惟本院既已
    依職權宣告假執行，因認原告此部分聲請，僅為促請本院為
    職權發動，併予敘明。另己○○雖未聲明願供擔保請准宣告
    免為假執行，然經核原告勝訴部分與法律規定相符，且經本
    院依職權宣告假執行，爰亦酌定相當之擔保金額依職權宣告
    之。至原告敗訴部分，其假執行之聲請即失所依附，應予駁
    回。
八、本件為判決基礎之法律關係已臻明確，兩造其餘之攻擊防禦
    方法核與判決結果不生影響，毋庸一一論列，併此敘明。
九、據上論結：本件原告之訴為一部有理由、一部無理由，依民
    事訴訟法第79條、第385 條第1 項、第389 條第1 項5 款、
    第392 條第2 項，判決如主文。
中    華    民    國    98    年    2     月    18    日
                  民事第四庭  審判長法  官  林玉心
                                    法  官  王奕勛
                                    法  官  楊淑珍
正本係照原本作成。
如不服本判決，應於送達後20日內，向本院提出上訴狀並表明上
訴理由，如於本判決宣示後送達前提起上訴者，應於判決送達後
10日內補提上訴理由書（須附繕本）。
中    華    民    國    98    年    2     月    18    日
                                    書記官  吳良美


司法院資訊處製作；財團法人民間司法改革基金會備份。
